【裁判字號】    99,易,558
【裁判日期】    990430
【裁判案由】    詐欺
【裁判全文】
臺灣臺中地方法院刑事判決               99年度易字第558號
公  訴  人  臺灣臺中地方法院檢察署檢察官
被      告  戊○○
上列被告因詐欺案件，經檢察官提起公訴（99年度偵字第2160號
）及移送併辦（99年度偵字第3070號、第3641號），本院判決如
下：
    主  文
戊○○犯幫助詐欺取財罪，處有期徒刑月，如易科罰金，以新
臺幣壹仟元折算壹日。
    犯罪事實
一、戊○○明知金融帳戶為個人理財之重要工具，且依其智識經
    驗亦知詐騙集團會利用人頭帳戶詐騙款項，若任意將金融帳
    戶掌控權交予他人，將淪為詐騙集團犯罪使用，竟仍基於縱
    使他人持其請領之金融帳戶以詐欺取財，亦不違背其本意之
    幫助詐欺之犯意，於民國98年12月23日前之某時，在不詳地
    點，將其所有之中華郵政股份有限公司清水郵局帳號000000
    00000000號之提款卡及提款密碼，交付予上開犯罪集團某真
    實姓名年籍不詳之成年人使用。嗣該犯罪集團成員取得該金
    融帳戶提款卡及提款密碼後，復意圖為自己不法所有，先後
    為下列詐欺取財犯行：
  (一)於98年12月23日下午4時30分許，推由真實姓名年籍不詳、
    自稱係「國泰世華商業銀行行員」之某成年人，以電話向乙○○訛稱略以：妳因購物時誤設約定轉帳，每月會固定扣除
    款項，須至自動櫃員機操作解除設定等語，致使乙○○陷於
    錯誤，至大臺北商業銀行所設之自動櫃員機前，按其指示操
    作，而於當日下午5時28分許，將其帳戶內之新臺幣（下同
    ）29,989元匯入戊○○上開中華郵政股份有限公司清水郵局
    帳號00000000000000號帳戶內，而受有財產上之損害。
  (二)於98年12月23日下午5時31分許，推由真實姓名年籍不詳、
    自稱係「雅虎不囉唆賣場的賣家」之某成年人，以來電顯示
    號碼0000000000號電話向甲○○訛稱略以：因妳將購買物品
    付費方式設置錯誤成大宗契約買家，導致會被扣12次全額的
    款項等語，嗣再由另一名真實姓名年籍不詳、自稱係「合庫
    商業銀行客服人員」之某成年人，以來電顯示號碼00000000
    00號電話向甲○○訛稱略以：妳現在必須拿提款卡至自動櫃
    員機按指示操作，才能更改扣款的方式等語，致使甲○○陷
    於錯誤，至臺北縣鶯歌鎮○○路○段11號「鳳鳴郵局」所設
    自動櫃員機前，按其指示操作，而於當日晚間6時23分22秒
    許，將其帳戶內之10,916元匯入戊○○上開中華郵政股份有
    限公司清水郵局帳號00000000000000號帳戶內，而受有財產
    上之損害。
  (三)於98年12月23日晚間6時許，推由真實姓名年籍不詳、自稱
    係「奇摩拍賣人員」之某成年人，以來電顯示號碼00000000
    00號、0000000000號電話向丁○○訛稱略以：轉帳付款因作
    業疏失導致重複扣款，請持提款卡至自動櫃員機操作取消等
    語，致使丁○○陷於錯誤，至臺中市○○路○段5號「新光商
    業銀行」所設自動櫃員機前，按其指示操作，而於當日晚間
    6時36分59秒許，將其帳戶內之5,501元匯入戊○○上開中華
    郵政股份有限公司清水郵局帳號00000000000000號帳戶內，
    嗣丁○○欲再依指示進行匯款時，心中起疑，遂僅於同日晚
    間7時35分12秒許，將其設於匯豐商業銀行帳號第000000000
    000號帳戶內之1元匯入戊○○上開中華郵政股份有限公司清
    水郵局帳號00000000000000號帳戶內；而受有財產上之損害
    。
    嗣因乙○○、甲○○、丁○○發覺有異，乃報警處理，始循
    線查知上情。
二、案經臺中縣警察局清水分局報請臺灣臺中地方法院檢察署檢
    察官偵查起訴，及同局報請臺灣臺中地方法院檢察署檢察官
    移送審理。
    理  由
壹、程序部分：
一、按被告以外之人於偵查中向檢察官所為陳述，除顯有不可信
    之情況者外，得為證據，刑事訴訟法第159條之1第2項定有
    明文。偵查中對被告以外之人（包括證人、鑑定人、告訴人
    、被害人及共同被告等）所為之偵查筆錄，或被告以外之人
    向檢察官所提之書面陳述，性質上均屬傳聞證據。惟現階段
    刑事訴訟法規定檢察官代表國家偵查犯罪、實施公訴，依法
    其有訊問被告、證人及鑑定人之權，證人、鑑定人且須具結
    ，而實務運作時，檢察官偵查中向被告以外之人所取得之陳
    述，原則上均能遵守法律規定，不致違法取供，其可信度極
    高，故被告以外之人前於偵查中已具結而為證述，除反對該
    項供述得具有證據能力之一方，已釋明顯有不可信之情況外
    ，不宜以該證人未能於審判中接受他造之反對詰問為由，即
    遽指該證人於偵查中之陳述不具證據能力。再按92年9月1日
    施行之刑事訴訟法，已酌採英美法系之傳聞法則，於第159
    條第1項明定被告以外之人，於審判外之言詞或書面陳述，
    除法律有規定者外，不得作為證據，用以保障被告之反對詰
    問權。而本法所規定傳聞法則之例外，其中就被告以外之人
    於偵查中向檢察官所為之陳述，因檢察官代表國家偵查犯罪
    時，原則上當能遵守法定程式，且被告以外之人如有具結能
    力，仍應依法具結，以擔保其係據實陳述，故於第159條之1
    第2項明定「除顯有不可信之情況者外」，得為證據；又被
    告以外之人於檢察事務官、司法警察官或司法警察調查中所
    為之陳述，基於實體發現真實之訴訟目的，依第159條之2規
    定，如與審判中之陳述不符時，經比較結果，其先前之陳述
    ，相對「具有較可信之特別情況」，且為證明犯罪事實存否
    所「必要」者，或於審判中有第159條之3所列死亡等原因而
    無法或拒絕陳述之各款情形之一，經證明其調查中所為陳述
    絕對「具有可信之特別情況」，且為證明犯罪事實之存否所
    「必要」者，亦例外地賦與證據能力。是所謂「顯有不可信
    性」、「相對特別可信性」與「絕對特別可信性」，係指陳
    述是否出於供述者之真意、有無違法取供情事之信用性而言
    ，故應就偵查或調查筆錄製作之原因、過程及其功能等加以
    觀察其信用性，據以判斷該傳聞證據是否有顯不可信或有特
    別可信之情況而例外具有證據能力，並非對其陳述內容之證
    明力如何加以論斷，二者之層次有別，不容混淆（最高法院
    94年度臺上字第629號判決要旨可資參照）。
二、本件公訴人、被告、輔佐人對於本院就後述實體部分所引之
    證人之證詞、書證內容等，於本院審理中均不爭執證據能力
    ，或主張係屬違法取得（見本院卷第14頁反面、第23至26頁
    ），猶未對證人之證詞、書證內容部分釋明有何顯不可信之
    情況，且本院審酌其等之內容，均無違法取供或有不法取得
    之情事，亦核於實體發現真實之訴訟目的，均適宜為本案證
    據，依前開說明，就後述實體部分所引之證人證詞、書證內
    容等自具有證據能力。
貳、實體部分：
一、上開事實，訊據被告戊○○於本院審理中雖坦承前述中華郵
    政股份有限公司清水郵局帳號00000000000000號帳戶係其所
    有，惟仍矢口否認有何幫助詐欺之犯行，辯稱：伊係將上開
    中華郵政股份有限公司清水郵局帳號00000000000000號帳戶
    之提款卡放在皮夾中，嗣其於98年12月23日晚間發現不見，
    就打電話辦理掛失，但對方表示要至郵局辦理云云。
二、經查：
  (一)證人乙○○於98年12月23日下午4時30分許，接獲真實姓名
    年籍不詳、自稱係「國泰世華商業銀行行員」之某成年人，
    以電話向其訛稱略以：妳因購物時誤設約定轉帳，每月會固
    定扣除款項，須至自動櫃員機操作解除設定等語，致使證人
    乙○○陷於錯誤，至大臺北商業銀行所設之自動櫃員機前，
    按其指示操作，而於當日下午5時28分許，將其帳戶內之29,
    989元匯入被告上開中華郵政股份有限公司清水郵局帳號
    00000000000000號帳戶內；及證人甲○○於98年12月23日下
    午5時31分許，接獲真實姓名年籍不詳、自稱係「雅虎不囉
    唆賣場的賣家」之某成年人，以來電顯示號碼0000000000號
    電話向其訛稱略以：因妳將購買物品付費方式設置錯誤成大
    宗契約買家，導致會被扣12次全額的款項等語，嗣再由另一
    名真實姓名年籍不詳、自稱係「合庫商業銀行客服人員」之
    某成年人，以來電顯示號碼0000000000號電話向其訛稱略以
    ：妳現在必須拿提款卡至自動櫃員機按指示操作，才能更改
    扣款的方式等語，致使證人甲○○陷於錯誤，至臺北縣鶯歌
    鎮○○路○段11號「鳳鳴郵局」所設自動櫃員機前，按其指
    示操作，而於當日晚間6時23分22秒許，將其帳戶內之10,91
    6元匯入被告上開中華郵政股份有限公司清水郵局帳號00000
    000000000號帳戶內；及證人丁○○於98年12月23日晚間6時
    許，接獲真實姓名年籍不詳、自稱係「奇摩拍賣人員」之某
    成年人，以來電顯示號碼0000000000號、0000000000號電話
    向訛稱略以：轉帳付款因作業疏失導致重複扣款，請持提款
    卡至自動櫃員機操作取消等語，致使證人丁○○陷於錯誤，
    至臺中市○○路○段5號「新光商業銀行」所設自動櫃員機前
    ，按其指示操作，而於當日晚間6時36分59秒許，將其帳戶
    內之5,501元匯入被告上開中華郵政股份有限公司清水郵局
    帳號00000000000000號帳戶內，嗣證人丁○○欲再依指示進
    行匯款時，心中起疑，遂僅於同日晚間7時35分12秒許，將
    其設於匯豐商業銀行帳號第000000000000號帳戶內之1元匯
    入被告上開中華郵政股份有限公司清水郵局帳號
    00000000000000號帳戶內；而受有財產上之損害之事實。已
    分別經證人乙○○、甲○○、丁○○於警詢中證述綦詳，復
    有中華郵政股份有限公司豐原郵局99年3月3日贏字第099020
    0388號函及檢附之被告上開中華郵政股份有限公司清水郵局
    帳號00000000000000號歷史交易清單、臺北市政府警察局大
    同分局大橋派出所受理詐騙帳戶通報警示簡便格式、受理刑
    事報案三聯單、大臺北銀行自動櫃員機交易明細、郵政自動
    櫃員機交易明細表、臺北縣政府警察局三峽分局鶯歌分駐所
    受理刑事案件報案三聯單、受理各類案件紀錄表、受理詐騙
    帳戶通報警示簡便格式表、內政部警政署反詐騙諮詢專線紀
    錄表、存摺交易明細影印、臺中市警察局第四分局大墩派出
    所受理詐騙帳戶通報警示簡便格式表、新光商業銀行自動櫃
    員機明細表、臺北縣政府警察局三峽分局鶯歌分駐所受理詐
    騙帳戶通報簡便格式表等在卷可稽，堪可認定。承上可知，
    被告上開中華郵政股份有限公司清水郵局帳號000000000000
    00號帳戶確為供作詐欺取財之匯款帳戶使用。
 2、被告雖以前揭詞情置辯，惟其就其所辯前揭中華郵政股份有
    限公司清水郵局帳號00000000000000號帳戶之提款卡、提款
    密碼係遺失一情，並未提出任何證據加以證明。且其先於警
    詢中供稱係在98年12月24日晚間7時許發現遺失云云，續於
    偵訊中先稱係在98年12月24日發現遺失云云，然旋又改口稱
    ：係在98年12月23日晚間發現遺失云云，繼於本院審理中亦
    先稱係放在家中臥室內之抽屜中不見云云，惟又旋即改稱係
    放在皮夾中遺失，但僅遺失提款卡，皮夾中之證件及現金均
    未遺失云云，前後所述不一，更難令人相信。再者，本案證
    人乙○○、甲○○、丁○○匯入被告前開帳戶金額，係經詐
    欺集團成員隨即以持提款卡由自動櫃員機之方式予以提領，
    此有被告前開帳戶之往來交易明細表，在卷可憑，苟非被告
    提供提款密碼予該等詐騙集團成員，豈可能輕易得知提款密
    碼。此外，詐欺集團為確保其詐欺之犯罪所得，其所使用供
    被害人匯入款項之帳戶，必定是其能掌控之帳戶，以確保其
    能順利提領受詐欺者匯入之款項，故其經常以買受或租用之
    方式以取得帳戶，豈有可能以詐騙或盜取之方式取得提款卡
    ，甚而係提款密碼，而使其花費心力詐欺所得之款項，陷於
    隨時可能為被告申請掛失止付而無法取得之危險。準此，被
    告所有之前開中華郵政股份有限公司清水郵局帳號00000000
    000000號帳戶之提款卡及提款密碼，應係經被告同意交予詐
    欺集團成員使用等情應可認定。被告前開所辯，應無足採。
  (三)金融機構之帳戶為個人理財之工具，為便利大眾使用此一理
    財工具，以資活絡資金供需，對於申請開設金融帳戶並無設
    有任何特殊之限制，一般民眾皆能自由申請開戶，並得同時
    在不同金融機構申請多數存款帳戶使用，乃眾所周知之事實
    ，依一般人之社會生活經驗，倘係經由合法管道之收入或支
    出，其於金融帳戶之存放及提領，本可自行向金融行庫開立
    帳戶後使用，殊無大費周章使用他人帳戶之必要，況且近來
    類如刮刮樂、退稅轉帳等詐騙案件層出不窮，詐騙集團多利
    用人頭帳戶做為出入帳戶，不僅廣為媒體所披載，亦經政府
    一再宣導提醒注意，尤以現今各地金融機構所設自動提款機
    莫不設定轉帳之警示畫面，或張貼警示標語，促請使用大眾
    注意，衡諸目前社會以電視、報紙甚至網路等管道流通資訊
    之普及程度，以及使用自動提款機從事提款、轉帳交易之頻
    繁，苟見有陌生人不思以自己名義申請開立帳戶，反而向不
    特定人蒐集或收購他人之金融機構帳戶使用，帳戶所有人焉
    能安心將其帳戶交付收購帳戶之人，而絲毫未加懷疑其收集
    帳戶之目的即在於詐取他人財物？被告既明知詐騙集團多以
    蒐集他人帳戶供作詐騙被害人匯款之犯罪工具，而將其所開
    立之中華郵政股份有限公司清水郵局帳號00000000000000號
    帳戶提款卡連同提款密碼交予他人，由此顯見被告對於他人
    係將該帳戶用以實施詐欺犯行，當可預見，且其對於該人利
    用其帳戶向人詐取財物，並無違背其本意，是被告主觀上應
    具有幫助他人詐取財物之不法犯意甚明。綜上所述，本件事
    證明確，被告所辯顯不足採，被告犯行應堪認定。
三、上開犯罪事實欄一、中所述之犯罪集團所屬不詳姓名年籍之
    成年人等人基於共同意圖為自己不法之所有之犯意聯絡，以
    上述方式對證人乙○○、甲○○、丁○○詐欺取財，致使證
    人乙○○、甲○○、丁○○分別陷於錯誤，並因而交付本人
    之財物，上開不詳姓名年籍之成年人等人對證人乙○○、甲○○、丁○○之詐欺取財犯行顯已既遂，該不詳姓名年籍之
    成年人等人係共同犯刑法第339第1項之詐欺取財既遂罪，而
    被告提供其上開中華郵政股份有限公司清水郵局帳號000000
    00000000號帳戶之提款卡連同密碼予前述不詳姓名年籍之成
    年人等人，係基於幫助他人共同詐欺取財之不確定故意，且
    所為屬詐欺取財罪構成要件以外之行為，核被告此部分所為
    ，係犯刑法第30條第1項前段、第339條第1項共同詐欺取財
    既遂罪之幫助犯。被告以一行為犯上開罪名，而同時侵害證
    人乙○○、甲○○、丁○○等人之權益，為想像競合犯，應
    從一情節較重（即證人乙○○部分）之幫助詐欺取財既遂處
    斷。被告幫助該不詳姓名年籍之成年人等人犯詐欺取財既遂
    罪，為幫助犯，爰依刑法第30條第2項之規定減輕其刑。公
    訴人雖未就證人甲○○、丁○○部分提起公訴，惟此部分核
    與已起訴之部分，有想像競合犯之裁判上一罪關係，本為起
    訴效力所及，本院自應併予審理（臺灣臺中地方法院檢察署
    檢察官以99年度偵字第3070號、第3641號移送併案部分，分
    別與已起訴部分，有事實上及想像競合犯之法律上同一關係
    ，本為起訴效力所及，本院自應予以審理）。爰審酌被告雖
    未實際參與詐欺取財犯行，惟其行為使詐欺集團成員得以隱
    匿其等真實身分，減少遭查獲之風險，有助長犯罪之虞，尤
    使證人乙○○、甲○○、丁○○之身心及財物受有相當損害
    ，且其犯罪後未能坦承犯行，態度可議等一切情狀，量處如
    主文所示之宣告刑，並諭知如易科罰金之折算標準。
據上論斷，應依刑事訴訟法第299條第1項前段，刑法第339條第1
項、第55條、第30條第1項前段、第2項、第41條第1項前段，刑
法施行法第1條之1第1項、第2項前段，判決如主文。
本案經檢察官丙○○到庭執行職務。
中    華    民    國    99    年    4    月    30     日
                  刑事第18庭    審判長法  官  高文崇
                                      法  官  胡芷瑜
                                      法  官  林世民
右正本證明與原本無異。
如不服本判決，應於送達後10日內向本院提出上訴狀（須附繕本
），上訴於臺灣高等法院臺中分院。
上訴書如未敘述理由，應於上訴期間屆滿後20日內補提理由書於
本院。
                                      書記官  紀俊源
中    華    民    國    99    年    4    月    30    日
附錄本案論罪科刑法條全文
中華民國刑法第339條
意圖為自己或第三人不法之所有，以詐術使人將本人或第三人之
物交付者，處5年以下有期徒刑、拘役或科或併科1千元以下罰金
。
以前項方法得財產上不法之利益或使第三人得之者，亦同。
前二項之未遂犯罰之。

司法院資訊處製作；財團法人民間司法改革基金會備份。
